【裁判字號】    89,訴,912
【裁判日期】    920515
【裁判案由】    損害賠償
【裁判全文】
臺灣嘉義地方法院民事判決  八十九年度訴字第九一二號
    原      告    乙○○
    訴訟代理人    何永福律師
    複  代理人    己○○
    被      告    甲○○
                  戊○○
    訴訟代理人    黃曜春律師
    被      告    丁○○      .
    訴訟代理人    嚴庚辰律師
    複  代理人    庚○○      .
                  丙○○      .
                  徐漢堂律師
右當事人間請求損害賠償事件，本院判決如左：
    主      文
被告戊○○與被告甲○○應連帶給付原告新台幣捌拾貳萬柒仟柒佰零貳元，及自民國
九十二年四月二十一日起至清償日止，按年息百分之五計算之利息。
被告丁○○與被告甲○○應連帶給付原告新台幣貳佰拾萬伍仟肆佰玖拾柒元，及自
民國九十二年四月二十一日起至清償日止，按年息百分之五計算之利息。
原告其餘之訴駁回。
訴訟費用由被告戊○○及被告甲○○連帶負擔百分之廿四、被告丁○○及被告甲○○
連帶負擔百分之六十八，餘由原告負擔。
本判決第一項於原告以新台幣貳拾柒萬伍仟元為被告供擔保後，得為假執行；但被告
戊○○、被告甲○○如於假執行程序實施前，以新台幣捌拾貳萬柒仟柒佰零貳元為原
告預供擔保，得免為假執行。
本判決第二項於原告以新台幣柒拾陸萬捌仟元為被告供擔保後，得為假執行；但被告
丁○○、被告甲○○如於假執行程序實施前，以新台幣貳佰拾萬伍仟肆佰玖拾柒元
為原告預供擔保，得免為假執行。
原告其餘假執行之聲請均駁回。
    事      實
甲、原告方面：
  一、聲明：（一）被告戊○○與被告甲○○應連帶給付原告新台幣（下同）八十九
      萬一千六百零九元，被告丁○○與被告甲○○應連帶給付原告二百四十五萬三
      千七百十二元，及均自民國九十二年四月二十一日起至清償日止，按年息百分
      之五計算之利息。（二）原告願供擔保，請准予宣告假執行。
二、陳述：
  （一）被告甲○○係欽記青果行負責人，於八十四年二月十七日起至八十四年十二
        月底，陸續向其兄即原告乙○○借款八百五十萬元，嗣於八十七年一月廿六
        日再向原告借款三百萬元，共一千一百五十萬元，均經原告交付，事後經原
        告催告，被告甲○○均置之不理，乃催告後起訴請求，經法院於八十七年八
        月十七日判決被告甲○○應返還一千一百五十萬元（鈞院民事庭以八十七年
        度重訴字第五一號民事判決）。被告甲○○為逃避債務，勾結被告戊○○、
        被告丁○○，通謀為虛偽意思表示，由被告甲○○接續簽發票面金額合計六
        百八十萬元本票五張交付與被告戊○○，簽發票面金額合計二千零十五萬元
        之本票十張交付被告丁○○，製造總金額高達二千六百八十萬元之假債權；
        被告戊○○、被告丁○○分別於八十七年二月間，接續持該不實債權之本票
        向本院民事庭聲請強制執行確定，俟八十七年八月十七日原告訴請被告甲○○返還借款民事判決敗訴後，即於八十七年八月廿四日聲請法院強制執行被
        告甲○○之財產，並於鈞院八十七年度執字第四八五三號執行事件中參與分
        配，被告戊○○取得分配款項一百三十四萬零九百九十三元、被告丁○○取
        得分配款項三百六十九萬零四百十九元。被告戊○○、被告丁○○、被告甲○○業經鈞院刑事庭以九十一年易字第一八五號詐欺得利未遂罪判處徒刑在
        案。
  （二）惟是項判決論列被告詐欺得利未遂，認事用法上尚有違誤，事實上應構成詐
        欺得利既遂罪。蓋當初原告就鈞院八十七年執字第四八五三號強制執行事件
        中，因原告並未對於分配表聲明異議，亦未提起分配表異議之訴，故已發生
        鈞院執行處得依原分配表實行分配之效果，換言之，被告已確定取得依原分
        配表所載應受分配之權利。則被告就詐欺得利罪實應構成既遂罪，只因被告
        尚未向鈞院領取分配款前，遭原告執行假扣押以致該筆款項暫留鈞院，若原
        告撤回假扣押執行，即可向鈞院領取分配款。
  （三）對被告戊○○、被告丁○○請求金額計算如下：被告戊○○、被告丁○○二
        人於八十七年執字第四八五三號強制執行案件，所得受分配之金額為：其中
        優先債權受償金額分別為執行費六萬六千七百二十六元、執行費十四萬一千
        零五十元，普通債權受償金額分別為一百二十七萬四千二百六十七元、三百
        五十四萬九千三百六十九元，以上四筆應分別自優先債權及普通債權中剔除
        ，扣除後，普通債權得受分配之剩餘全部金額為八百一十萬元九千零六十一
        元，得參與分配之普通債權金額為一千九百十七萬四千一百四十一元，以此
        算得分配比率為百分之四二‧00000000，以此比率計算原告債權總
        額為一千二百六十二萬六千三百零一元，得出原告應受分配之正確金額為五
        百三十三萬九千八百七十一元，原告已分得分配款為一百九十九萬四千五百
        五十元，二者相減後為三百三十四萬五千三百二十一元，依被告戊○○、被
        告丁○○分別與被告甲○○共同侵權行為所生損害金額比例計算之，被告戊○○與被告甲○○應連帶賠償給付原告八十九萬一千六百零九元，被告丁○○、與被告甲○○應連帶賠償給付原告二百四十五萬三千七百十二元。爰依
        民法第一百八十四條、第一百七十九條請求如訴之聲明所示。
  （四）對被告抗辯之陳述：
      (1)附帶民事訴訟於裁定移送民事庭時，其刑事部分原係宣告被告有罪，該附帶
        民事訴訟即非不合法，民事庭自不得以刑事部分於上訴審中諭知不受理判決
        而依民事訴訟法第二百四十九條第一項第六款裁定駁回其訴，本案程序上仍
        屬合法。
      (2)請求權基礎為依民法第一百八十四條部分：債權係屬民法第一百八十四條第
        一項前段侵權行為上所受保護之權利，且共同被告製造假債權向鈞院執行處
        欺瞞，致使鈞院執行處陷於錯誤，作成不實之分配表，共同被告並確定取得
        分配表上可受款項分配之權利，並使原告之債權，在清償上受到減損依民法
        第一百八十四條第一項後段，原告亦可依故意以背於善良風俗之方法加損害
        於他人之要件，請求被告負連帶賠償責任。
      (3)依民法第一百七十九條規定部分；鈞院執行處既得依原分配表實行分配，足
        見被告已確定取得原分配表上所載得受分配之權利，原告之債權能獲清償之
        利益並因而減少，故被告亦得依民法第一百七十九條規定，請求被告返還不
        當得利，原告係於鈞院民事庭審理中，始追加民法第一百七十九條作為本件
        訴訟標的，此項追加其基本事實均完全相同，且不影響被告之防禦及訴訟之
        終結，在程序上自屬合法。
  三、證據：提出執行處通知（含執行金額計算書分配表）一份、執行命令二份、臺
      灣高等法院臺南分院九十年上易字第三一八號刑事判決一份、本院九十一年易
      字第一八五號刑事判決一份。
乙、被告戊○○方面：
  一、聲明：（一）、原告之訴及假執行之聲請均駁回。（二）、如受不利判決，被
      告願供擔保，請准宣告免予假執行。
  二、陳述：
（一）查原告於一審自訴詐欺刑事案件中提起本件附帶民事損害賠償之訴，其訴訟標
      的係本於民法第一百八十四條侵權行為損害賠償請求權，因犯罪而受損害之人
      ，於刑事訴訟程序固得附帶提起民事訴訟，對於被告請求回復其損害，但其請
      求回復之損害，以被訴犯罪事實所生之損害為限。原告於本件訴訟中應不得本
      於侵權行為以外之請求權為請求，實乃至明。再者，訴狀送達後，原告不得追
      加他訴，民事訴訟法第二百五十五條定有明文，原告於訴訟中又追加不當得利
      之訴訟標的，亦明顯有礙被告之防禦及訴訟之終結，應予駁回。
（二）本件被告並無製造假債權：
    (1)被告戊○○係保慶實業有限公司（下稱保慶公司）之負責人，於八十五年七月
      間，鑑於葛樂禮、賀伯颱風相繼襲台，菜價高漲、有利可圖，於同年八月至十
      月間，共十次從越南進口冷凍新鮮高麗菜三萬六千三百餘件來台，委託被告甲○○銷售，至於進口之通關手續、貨櫃在台之運送，均由展新報關行、鴻維運
      輸股份有限公司處理，另被告甲○○匯款予報關行之部分款項（代被告戊○○
      付本件報關費用）、及被告戊○○之部分貨款，經二審刑事調查結果，亦查證
      屬實，足見被告戊○○與被告甲○○二人間，有委託代銷冷凍高麗菜之事實。
      按蔬菜價格於漲期每日不一，無法就每日賣價於事前約定，惟當時雙方有約定
      就各行口及批發市場之實際價格加以彙整、平均後，求得每件之售價，雙方即
      以該次該件之售價計算，對雙方亦屬公平合理；市場交易本身即有風險存在，
      非謂每一筆交易有對方確實之擔保，交易始為真正，被告戊○○因趁高麗菜價
      格高漲之際，急欲牟取利益，於倉促之間經友人介紹被告甲○○及經營已久之
      青果行，因信任友人之介紹，從而對被告甲○○當亦相對信任，更寄望於銷售
      後之利潤，加以欽記青果行在當地信譽佳，故而未要求提供擔保或以書面確保
      雙方義務之履行，實乃商業上交易之手法之一，原告以未有擔保，即啟疑竇，
      顯有憑空臆測之嫌。
    (2)公司資本額與公司營業額多寡，彼此間並無必然之關係，保慶公司雖然設立時
      資本額為五百萬元，但八十四年至八十八年每年之營業收入均高達二千餘萬元
      ，被告戊○○既然與被告甲○○達成將於八十六年三月七日會算之協議，且與
      其他人並無債權債務關係，憑何關係求助於其他之人，故而認被告戊○○未尋
      找欽記青果行其他經營者處理債務，僅與被告甲○○接洽，難令人盡信之語，
      誠令人訝異。
    (3)被告甲○○在八十五年十一月五日簽發本票二百萬元交付被告戊○○時，於之
      前即八十五年九月二十五日及十月三日，分別以被告甲○○及其母親訴外人施
      陳來枝名義，匯款二十五萬、四十萬元至展新報關行，並非如一審刑事判決所
      謂分文未付，而簽發二百萬元金額，係被告甲○○自己忖度伊當時之付款能力
      兼為讓被告戊○○安心而簽發與應付款總額多寡，縱有部分懸殊，亦無奇特。
    (4)被告甲○○於八十六年二月十六日再簽發面額二百萬元之本票交付被告戊○○
    當時雖尚未會算，然被告甲○○乃經手出售高麗菜價格之人，有近千萬元之帳
      款，伊知之最深，明知尚積欠被告戊○○數百萬元之鉅，故應被告戊○○之請
      再簽本票二百萬元給付，況當時亦是信任被告甲○○且即將會算即可取得其餘
      帳款，故而未要求擔保。八十六年三月七日雙方會算後，因被告甲○○無法立
      即付現金，要求以分期付款方式給付，被告戊○○為確保金錢清償，迫於無奈
      而為。
    (5)被告戊○○與被告甲○○係第一次交易，被告甲○○與被告乙○○則為親兄弟
      ，與訴外人陳盈貴更為甥舅關係，誼屬至親，被告甲○○與被告戊○○既然不
      熟焉有與之共同勾串，虛報債權詐騙自己兄弟、舅舅之理，其情亦明顯違反經
      驗法則。
    (6)被告戊○○持有被告甲○○簽發之五紙本票，因多次催討未付，乃於八十七年
      初聲請本票裁定，同年二月二十七日法院裁定准予強制執行，業已取得執行名
      義，觀之原告對被告甲○○返還借款之訴，係於八十七年四月間始起訴請求，
      被告戊○○取得執行名義之時，原告根本尚未對被告甲○○提起借款之訴，被
      告戊○○又焉知原告於何時會對何人提起民事訴訟，原告竟謂被告戊○○製造
      假債權，明顯為事後臆測推論之詞。
（三）另鈞院八十七年執字第四八五三號強制執行事件執行所得之金額，雖經作成分
      配表完畢，然被告戊○○僅取得得享分配之權利而已，與實際取得分配之金額
      不同，況被告等之應分配款已遭原告假扣押，查封而無法領取，被告等既未實
      際領取縱認屬被告等製造假債權，原告亦無實際受損，故原告主張侵權行為受
      害云云，亦顯無理由。
（四）原告追加不當得利為訴訟標的，縱鈞院准許，然查債務人本於確定判決於債務
      人為強制執行受金錢之支付者，該確定判決如未經其後之確定判決予以廢棄，
      縱令判決之內容不當，亦非無法律上之原因，而受利益，被告據為執行之八十
      七年票字第三五一號迄未遭廢棄，顯非無法律上之原因甚明，何況如前項所述
      被告根本尚未取得分文，焉有受利益可言，亦應予駁回。
  三、證據：未提出任何證據。
丙、被告丁○○方面：
  一、聲明：（一）、原告之訴及假執行之聲請均駁回。（二）、如受不利判決，被
      告願供擔保，請准宣告免予假執行。
  二、陳述：
（一）按本件原告自認係因犯罪所受損害之人，故於自訴被告詐欺罪嫌並偽造文書云
      云，同時於刑事訴訟程序中提起附帶民事訴訟，而對被告主張依侵權行為及不
      當得利之法律關係請求回復其損害；然其請求原應以被訴犯罪事實所生之損害
      為據，此於最高法院判例多有著墨，是本件犯罪事實，既經台灣高等法院台南
      分院，九十年上易字第三一八號判決確定，被告甲○○被訴詐借款項部份無罪
      ，被告丁○○被訴「訴訟詐欺」部份自訴亦不受理，從而本件犯罪事實既無以
      成立，則「犯罪事實所生之損害」亦無所依附，是其附帶民事訴訟部份於法自
      應以判決駁回原告之訴。
（二）按債務人之財產為其債務之總擔保，凡債務尚未清償前，債權人均得隨時就其
      名下財產求償，即債權本質為債權人對債務人之一種關係，是論理上債權即無
      受他人侵害之可能；以本案為例，原告債權翻成白話為「你欠我錢」這個事實
      ，任何人均無法改變，又從何侵害起？且因債權具隱密性，他人無由得知更無
      由侵害，故學者通說均認不能成為侵權行為客體，從而原告主張因侵權受損者
      為債權，於法即有不合。經查本件事實為：被告丁○○因分散數十次借款給被
      告甲○○，達一定金額方簽立本票，有刑事相關資金流向之存摺提款資料及取
      款條影本可據，應足證該等本票原因債權之真；若原告認該等本票欠缺原因債
      權，實應提起消極確認之訴而非提起侵權損賠之請求。
（三）本件分配尚有他人參與，是原告主張被告丁○○所預定分配到之款項即為原告
      所受損失金額，顯有不當。退萬步縱認被告仍有侵權之疑，惟被告丁○○既尚
      未領取分配款，損害即未發生，與侵權損賠限於現在實際已發生之本質不符（
      有最高法院十九年度上字第三六三號判例可稽），是原告所請即不應准。
（四）就不當得利部分：被告因分配可得款項乃基於公文書之本票裁定及分配表  而
      來，及按民事訴訟法第三百五十五條公文書推定為真正之法文，即非無法律上
      原因，亦有最高法院二十二年度上字第三七七一號判例可考，原告主張被告不
      當得利，應屬無理；而被告因無法領取，遑論支配，事甚顯然，是原告主張被
      告可支配，亦有誤會。
  三、證據：未提出任何證據。
丁、被告甲○○方面：
  一、聲明：（一）原告之訴及假執行之聲請均駁回。（二）、如受不利判決，被告
      願供擔保，請准宣告免予假執行。
  二、陳述：否認有製造假債權。
  三、證據：未提出任何證據。
戊、本院依職權調閱本院八十八年自字第十八號刑事卷宗、臺灣高等法院臺南分院九
    十年上易字第三一八號卷、本院九十一年易字第一八五號刑事偵審卷宗（含臺灣
    嘉義地方法院檢察署八十八年偵字第三八五八號、九十年偵字第八○六四號）、
    本院八十七年執字第四八五三號、八十九年全字第一四二號、八十九年全字第一
    六四號民事執行卷宗。
    理      由
壹、程序方面：
一、按刑事庭以裁定移送於民事庭之附帶民事訴訟，其訴是否合法，應以裁定移送時
    之狀態為準，本院刑事庭於上開第一審八十八年自字第十八號刑事判決時，被告
    三人就上開以詐術製造假債權部分，認定有罪，故本院刑事庭將本件原告在上開
    刑事訴訟程序中提起之附帶民事訴訟，以確係繁雜，非經長久時日不能終結其審
    判為由，合議裁定移送本院民事庭審理，即無不合，從而被告丁○○抗辯臺灣高
    等法院臺南分院刑事判決以自訴不受理，而應依裁定駁回本訴云云，即非可採。
二、按訴狀送達後，原告不得將訴變更或追加他訴，但擴張或減縮應受判決事項之聲
    明者，不在此限，民事訴訟法第二百五十五條第一項第三款定有明文。本件原告
    起訴狀係聲明：（一）被告戊○○與甲○○應連帶給付原告一百三十四萬零九百
    九十三元，及自本起訴狀繕本送達被告戊○○翌日起至清償日止，按年息百分之
    五計算之利息。（二）被告丁○○與甲○○應連帶給付原告三百六十九萬零四百
    十九元，及自本訴狀繕本送達於被告丁○○翌日起至清償日止，按年息百分之五
    計算之利息。嗣於本院審理中減縮聲明為：被告戊○○與甲○○應連帶給付原告
    八十九萬一千六百零九元，被告丁○○與甲○○應連帶給付原告二百四十五萬三
    千七百十二元，及均自九十二年四月二十一日起至清償日止，按年息百分之五計
    算之利息。揆諸首揭法條，原告訴之變更自屬合法，先予敘明。
貳、實體方面：
一、原告起訴主張：被告甲○○於八十四年二月十七日起迄八十七年一月廿六日，陸
    續向原告借款取得一千一百五十萬元，事後經原告催告未還，經起訴後由法院於
    八十七年八月十七日判決被告甲○○應返還一千一百五十萬元。被告甲○○為逃
    避債務，勾結被告戊○○、被告丁○○，為通謀虛偽意思表示，由被告甲○○接
    續簽發票面金額合計六百八十萬元本票五張交付與被告戊○○，簽發票面金額合
    計二千零十五萬元之本票十張交付被告丁○○，製造總金額高達二千六百八十萬
    元之假債權；被告戊○○、被告丁○○分別於八十七年二月間，接續持該不實債
    權之本票向本院民事庭聲請強制執行確定，於八十七年八月廿四日聲請法院強制
    執行被告甲○○之財產，並於鈞院八十七年度執字第四八五三號執行事件中參與
    分配，被告戊○○取得分配款項一百三十四萬零九百九十三元、被告丁○○取得
    分配款項三百六十九萬零四百十九元，依被告戊○○、被告丁○○分別與被告甲○○共同侵權行為所生損害金額比例計算之，被告戊○○與被告甲○○應連帶賠
    償給付原告八十九萬一千六百零九元，被告丁○○、與被告甲○○應連帶賠償給
    付原告二百四十五萬三千七百十二元。被告戊○○、被告丁○○、被告甲○○業
    經鈞院刑事庭以九十一年易字第一八五號詐欺得利未遂罪判處徒刑在案。爰基於
    侵權行為及不當得利法律關係，訴請被告連帶給付如訴之聲明所示。
二、被告戊○○則以：於附帶民事訴訟中應不得本於侵權行為以外之請求權為請求，
    且訴訟中又追加不當得利之訴訟標的，亦明顯有礙被告之防禦及訴訟之終結；另
    被告戊○○係保慶公司負責人，於八十五年七、八月間，因葛樂禮、賀伯颱風接
    連襲台，菜價飆漲，委託被告甲○○代運並代銷越南進口之高麗菜共三萬六千三
    百一十件，然被告甲○○承運被告戊○○進口之高麗菜貨物代銷賣出後，卻因財
    務困難，經被告戊○○找被告甲○○會算未果，因信賴被告甲○○欽記青果行之
    信譽，接受被告甲○○之推延，被告甲○○自八十五年十一月起陸續簽發面額共
    六百八十萬之本票五張予被告戊○○。被告戊○○因趁高麗菜價格高漲之際，急
    欲牟取利益，信任欽記青果行在當地信譽佳，故而未要求提供擔保或以書面確保
    雙方義務之履行；又被告甲○○在八十五年十一月五日簽發本票二百萬元交付被
    告戊○○時，於之前即八十五年九月二十五日及十月三日，分別匯款二十五萬、
    四十萬元至展新報關行代被告戊○○付報關費用，非分文未付，而簽發二百萬金
    額；被告甲○○於八十六年二月十六日再簽發面額二百萬元之本票交付被告戊○○時，雖尚未會算，然係因明知尚積欠被告戊○○數百萬元，故應被告戊○○之
    請再簽本票二百萬元給付，況當時亦是信任被告甲○○且即將會算即可取得其餘
    帳款，故而未要求擔保。八十六年三月七日雙方會算後，因被告甲○○無法立即
    付現金，要求以分期付款方式給付，被告戊○○為確保金錢清償，迫於無奈而接
    受其餘面額共二百八十萬元之三張本票。且被告戊○○持有被告乙○○簽發之五
    紙本票，係於八十七年初聲請本票裁定，同年二月二十七日法院裁定准予強制執
    行，業已取得執行名義，該時原告根本尚未對甲○○提起借款之訴，自無製造假
    債權必要。另強制執行事件執行所得之金額，雖經作成分配表完畢，然被告戊○○僅取得得享分配之權利而已，與實際取得分配之金額不同，況被告等之應分配
    款已遭原告假扣押，查封而無法領取，被告既未實際領取縱認屬被告等製造假債
    權，原告亦無實際受損，故原告主張侵權行為受害，顯無理由，另被告戊○○據
    為執行之八十七年票字第三五一號迄未遭廢棄，顯非無法律上之原因甚明，何況
    如前項所述被告根本尚未取得分文，焉有受利益可言，亦應予駁回等語，資為抗
    辯。
三、被告丁○○則以：被告丁○○被訴訴訟詐欺部份自訴亦不受理，從而本件犯罪事
    實既無以成立，則「犯罪事實所生之損害」亦無所依附，是其附帶民事訴訟部份
    應駁回原告之訴。又債權具隱密性，不能成為侵權行為客體，原告主張因侵權受
    損者為債權，於法不合。另被告丁○○因分散數十次借款給被告甲○○，達一定
    金額方簽立本票，非欠缺原因債權；又被告丁○○既尚未領取分配款，損害即未
    發生，與侵權行為損害賠償，限於現在實際已發生之本質不符；另被告因分配可
    得款項乃基於公文書之本票裁定及分配表而來，非無法律上原因，原告主張被告
    不當得利，應屬無理等語，資以抗辯。
四、被告甲○○則以：並未製造假債權，在刑事庭中所陳述均實在等語置辯。
五、查被告甲○○於八十四年二月十七日起迄八十七年一月廿六日，陸續向原告借款
    取得一千一百五十萬元，事後經原告催告未還，經起訴後由法院於八十七年八月
    十七日判決被告甲○○應返還一千一百五十萬元，此有本院八十七年重訴字第五
    一號判決可參（見本院九十一年易字第一八五號刑事卷第卅六頁），復為兩造所
    不爭執，堪信為真。次查，被告甲○○接續簽發票面金額合計六百八十萬元、如
    附表一所示本票五張交付與被告戊○○，簽發票面金額合計二千零十五萬元、如
    附表二所示本票十張交付被告丁○○；被告戊○○、被告丁○○分別於八十七年
    二月間，接續持該本票向本院民事庭聲請本票裁定確定，於八十七年八月廿四日
    聲請法院強制執行被告甲○○之財產，並於本院八十七年度執字第四八五三號執
    行事件中參與分配，被告戊○○取得分配款項為執行費六萬六千七百二十六元、
    票款及利息五筆共一百二十七萬四千二百六十七元，被告丁○○分配款項為執行
    費十四萬一千零五十元，票款及利息十筆共三百五十四萬九千三百六十九元，惟
    被告戊○○、被告丁○○上開分配款項業經原告聲請假扣押，經本院以扣押命令
    禁止被告戊○○、被告丁○○領取在案等情，業據原告提出本院八十九年三月二
    日嘉院昭民執弘字第四八五三號執行處通知及附件分配表一份（見本院附帶民事
    卷第九至十一頁）、八十九年執全字第一四二號、八十九年執全字第一六四號執
    行命令各一份為證（見本院卷第五四頁），復經本院職權調閱八十七年執字第四
    八五三號、八十九年全字第一四二號、八十九年全字第一六四號民事執行卷宗，
    查核明確，亦堪信實。
六、原告主張被告共同製造如附表一、二所示虛偽本票債權，參與強制執行分配致生
    損害於原告，惟經被告否認，是本件應審究之重點應在於被告戊○○、被告丁○○持以參與分配之附表本票債權，是否確有真實之原因債權存在？經查：
（一）就被告戊○○部分：
    (1)自契約書面、貨款憑證觀之，被告戊○○辯以附表一所示六百八十萬元本票，
      係委託被告甲○○代運並代銷越南進口之高麗菜共三萬六千三百一十件之貨款
      ，並提出展新報關行進口報單十張、鴻維公司與立順公司貨物櫃託運簽單三十
      一紙、銷貨收入、費用支出計算表一紙（附於本院八十八年度自字第一八號卷
      第一六四至一九五頁）；惟經原告否認，且細查前開進口報單、銷貨進口明細
      表固載明：自八十五年八月十日起由被告甲○○進口高麗菜代銷，至同年十月
      五日止即已完全交付貨物完畢，運費金額共七十九萬元八千八百二十元，代銷
      總價金為一千零八十九萬一千二百五十元，其收取賣價再扣除應由被告甲○○
      取得之運費外，應再交付被告戊○○六百八十萬零二千四百三十元代收貨款等
      情；惟查被告戊○○所經營之保慶公司於八十四年迄八十七年間三年度間，均
      未提列呆帳損失，此有該三年度營利事業所得稅結算申報書可憑（見八十八年
      自字第十八號卷第六七至六九頁），然上開代銷蔬菜契約既尚未由被告甲○○
      付清代銷貨款，則被告戊○○所辯有代銷契約存在云云，已非無疑；況保慶公
      司資本額為五百萬元、於八十四年度至八十六年度各虧損六百餘萬元、一千餘
      萬元、七百餘萬元左右，亦有前開所得稅結算申報書可憑，其資力及營運狀況
      均非甚佳，衡以保慶公司此等營運、資力，被告戊○○就此逾千萬元之交易，
      竟未簽定任何書面契約或由被告甲○○提供任何擔保，就如何確定蔬菜賣價高
      低、賣出數量、滯銷貨物風險分擔之約定書面，均付之闕如，被告戊○○僅憑
      由第三人介紹始初次認識，即委託代運、代銷，於常情殊屬未合，被告戊○○
      徒辯以信賴其家族事業或青果行信譽為辯，委難信採。再自貨、款憑證觀之，
      被告甲○○未提出於收受七十九萬八千八百二十元後、開立予被告戊○○之統
      一發票或合法之報稅證明文件，被告戊○○復未就前開被告甲○○代銷高達一
      千餘萬元金額之蔬菜於交貨予客戶時，提出交付被告甲○○或被告甲○○所代
      銷之客戶同等金額之發票，則被告戊○○徒辯以係為確訂有代運、代銷之契約
      云云，已難信採。
    (2)再自開立本票過程觀之，被告戊○○雖提出匯款單據二份，足證獲被告甲○○
      六十五萬元之匯款，惟被告戊○○既主張於八十六年三月七日始由雙方會算，
      於債權債務不明之前，何以被告甲○○在八十五年十一月五日、八十六年二月
      十六日各簽發本票二百萬元交付被告戊○○，被告戊○○徒辯以係被告甲○○
      自己忖度伊當時之付款能力兼為讓被告戊○○安心而簽發與應付款總額多寡云
      云，就開立本票前債權數額認定，未為任何舉證證明，其所辯自非可採。
    (3)綜上，被告戊○○辯稱與被告甲○○間之代運、代銷契約云云，既無契約書面
      明訂其內容、亦無任何收受貨、款憑證足表徵交易過程，其開立本票過程更乏
      原因債權債務認定之事證，其所辯顯非可採，原告主張被告戊○○、被告甲○○間之附表一所示本票債權，自屬虛偽不實，堪信為真。
（二）就被告丁○○部分：被告丁○○固於偵查中提出其存摺內提款資料為證（見臺
      灣嘉義地方法院檢察署八十八年他字第二○四號卷第五五頁），惟無法明確說
      明被告甲○○歷次借款時間、地點，亦無法指出究係由前開帳戶中提領何筆款
      項借予被告甲○○（見前開第二０四號偵查卷第二九頁反面），而依各該存摺
      內之各次提款狀況，亦均無法合理比對是否有與其等所稱借款金額相符之提款
      情形（前開第二０四號偵查卷第五五頁），實無從據以認定被告丁○○各該提
      款是否係用以借給被告甲○○，亦無足以作為認定被告丁○○提用款項之憑據
      ，則被告丁○○所辯自各該帳戶內提款貸與被告甲○○云云，已非可採，則原
      告主張被告丁○○、被告甲○○間如附表二所示本票債權債務關係，顯屬虛偽
      ，堪信為真實。
（三）又被告戊○○、被告丁○○因與被告甲○○虛偽債權，由被告甲○○簽發本票
      予上訴人，由渠向法院取得確定執行名義，持向執行法院聲明參與分配，使執
      行法院陷於錯誤，而將不實之債權金額登載於分配表，涉有詐欺得利罪未遂之
      犯行，業經本院刑事庭就被告甲○○判處有期徒刑一年六月、判處被告戊○○
      有期徒刑一年、判處被告丁○○有期徒刑一年二月在案，此有本院九十一年易
      字第一八五號刑事判決一份可稽（見本院卷第一九八頁），益徵被告戊○○、
      被告丁○○附表一、二所示本票債權確屬虛偽，又系爭拍賣價金業經執行法院
      製作分配表，分配予被告戊○○、被告丁○○後，其等即取得請求執行法院交
      付該分配款項之權利，原告原得自拍賣價金取償之權利即因被告戊○○、被告
      丁○○此項虛偽債權之分配而受有損害，該損害與被告三人詐欺行為間即有相
      當因果關係存在，其據以對被告請求損害賠償，自屬有據。至被告戊○○、被
      告丁○○辯以尚未領取分配款，原告無損害可言云云，為無足採。
（四）從而，被告戊○○、被告丁○○二人與被告甲○○共謀製造假債權，使法院核
      發本票裁定，並持以聲請強制執行參與強制執行參與分配程序，上揭行為，即
      屬故意以背於善良風俗方法，加損害於原告之侵權行為，與被告甲○○間，即
      為共同侵害原告等真正債權人債權之行為，依民法第一百八十四條第一項後段
      、第一百八十五條第一項前段規定，自應連帶負損害賠償責任。又原告依侵權
      行為之法律關係請求被告戊○○、被告丁○○、被告甲○○連帶給付虛偽債權
      所生之損害，既有理由，則其另依不當得利之法律關係請求，即無再予審酌之
      必要。
七、末查，原告債權額為執行費五萬五千三百元、假扣押執行費二萬五千四百十八元
    、借款及利息普通債權一千二百四十二萬六千三百零一元，共一千二百五十萬七
    千零十九元，其它債權人即訴外人陳盈貴、張錦隆、曾忠義、蕭茂欽、林柏津、
    林金鐘、方進源之債權額（含執行費）共為六百七十四萬七千八百四十元，有分
    配表可按（見附帶民事卷第十頁），而被告甲○○所有不動產拍賣所得金額為一
    千五百四十二萬元，有執行法院通知可稽。依分配表所載，被告戊○○、被告丁○○獲分配之金額（不含執行費）分別為一百二十七萬四千二百六十七元（
    380915＋375374＋185735＋184943＋147300＝0000000）、三百五十四萬九千三
    百六十九元（175893＋528945＋441777＋492500＋614240＋385804＋350467＋
    267481＋266056＋26206＝0000000），此即原告及其它參與分配債權人所受之損
    害，應由原告及其它參與分配債權人按「債權額」比例分配；即原告佔○‧00
    00000比例（00000000＋0000000＝00000000；00000000÷00000000＝
    0.0000000），故被告戊○○應與被告甲○○連帶給付原告八十二萬七千七百零
    二元（0000000×0.0000000＝827702），被告丁○○應與被告甲○○連帶給付原
    告二百三十萬五千四百九十七元（0000000×0.0000000＝0000000），至原告計
    算方式將被告戊○○、被告丁○○執行費用列入損害結果、並以不足分配額比例
    計算，尚非可採，併予敘明。
八、從而，原告依侵權行為損害賠償之法律關係，請求被告戊○○與甲○○應連帶給
    付原告八十二萬七千七百零二元，被告丁○○與甲○○應連帶給付原告二百三十
    萬五千四百九十七元，及均自九十二年四月二十一日起至清償日止，按年息百分
    之五計算之利息，自屬有據，應予准許，逾此範圍之請求，則無理由，應予駁回
    。
九、本件兩造均陳明願供擔保，請准宣告假執行及免為假執行，經核有關原告勝訴部
    分，合於法律規定，爰分別酌定相當之擔保金額予以准許；至於原告其餘假執行
    之聲請，因訴之駁回而失所附麗，應予駁回，附此敘明。
十、本件事證已臻明確，兩造其餘攻擊防禦方法及所提未經援用之證據，經本院審酌
    後，認為均不足以影響本判決之結果，自無逐一詳予論駁之必要，併此敘明。
十一、據上論結，原告之訴為一部有理由、一部無理由，依民事訴訟法第七十九條但
      書、第八十五條第二項、第三百九十條第二項、第三百九十二條，判決如主文
      。
中      華      民      國    九十二    年      五      月     十五     日
~B臺灣嘉義地方法院民事第一庭
~B    法  官  蔡廷宜
右為正本係照原本作成
如對本判決上訴須於判決送達後廿日內向本院提出上訴狀
中      華      民      國    九十二    年      五      月     十六     日
~B    書記官  楊國色
~F0
~T40
附表一：本票面額共六百八十萬元
編號    發票日        票面金額       到期日       票據編號
一      85.11.10      二百萬元       85.12.10     TＺ000000
0      00.2.15       二百萬元       86.3.25      TＺ000000
0      00.3.7        一百萬元       86.6.7       TＺ000000
0      00.3.7        一百萬元       86.7.7       TＺ000000
0      00.3.7        八十萬元       86.8.7       TH009079
附表二：本票面額共二千零十五萬元。
編號    發票日        票面金額       到期日       票據編號
一      87.1.26       一百萬元       87.6.15      TＺ000000
0      00.2.18       三百萬元       87.5.30      TＺ000000
0      00.3.10       二百五十萬元   87.5.15      TＺ000000
0      00.3.20       二百八十萬元   87.6.15      TＺ000000
0      00.4.10       三百五十萬元   87.6.30      TＺ000000
0      00.4.22       二百二十萬元   87.7.5       TＺ000000
0      00.5.5        二百萬元       87.7.10      TＺ000000
0      00.11.10      一百五十萬元   87.3.15      CＺ000000
0      00.12.15      一百五十萬元   87.4.20      CH329627
十      87.6.7        十五萬元       87.7.30      CH329556


司法院資訊處製作；財團法人民間司法改革基金會備份。
